【裁判字號】    95,訴,253
【裁判日期】    951020
【裁判案由】    返還不當得利
【裁判全文】
臺灣基隆地方法院民事判決               95年度訴字第253號
原      告  台灣衛博科技股份有限公司
法定代理人  丁○○
訴訟代理人  丙○○
被      告  乙○○
            甲○○
上列當事人間返還不當得利事件，本院於95年10月5日言詞辯論
終結，判決如下：
    主  文
被告應連帶給付原告新臺幣玖拾萬玖仟伍佰元，及被告乙○○自
民國九十五年七月七日起、被告甲○○自民國九十五年七月十一
日起，均至清償日止，按年息百分之五計算之利息。
訴訟費用新臺幣玖仟玖佰壹拾元由被告連帶負擔。
本判決於原告以新臺幣參拾萬參仟元為被告供擔保後，得假執行
；但被告如於假執行程序實施前以新臺幣玖拾萬玖仟伍佰元為原
告預供擔保，得免為假執行。
    事實及理由
壹、程序方面：
一、被告乙○○、甲○○經合法通知，均未於最後言詞辯論期日
    到場，核均無民事訴訟法第386條所列各款情形，爰依原告
    之聲請，由其一造辯論而為判決。
二、按訴狀送達後，原告不得將原訴變更或追加他訴，但擴張或
    減縮應受判決事項之聲明者，不在此限，民事訴訟法第255
    條第1項第3款定有明文。本件原告原起訴請求被告連帶給付
    原告新臺幣（下同）694,000元，嗣擴張其應受判決事項聲
    明請求被告應連帶給付754,000元、再擴張請求金額為916,
    500元，嗣減縮為請求被告連帶給付909,500元，核屬應受判
    決事項聲明之擴張與減縮，依前所述，應予准許。
貳、實體方面：
一、原告起訴主張：
  一緣被告乙○○於民國（下同）92年3月3日至95年1月25日間
    任職原告公司中古車訊部門之業務員，迄95年1月25日遭開
    除為止，任職2年10個月又22天。被告乙○○於93年8月13日
    分別簽訂員工工作規約確認書、員工保證書，其人事保證人
    為被告之姊夫即另一被告甲○○。被告乙○○除任職期間有
    應繳回公司之廣告費用新台幣（下同）632,000元不繳回外
    ，並另收走應由原告公司其他業務員宋書豪、楊士民應收之
    帳款125,500元、262,000元不繳回，經原告清查且與被告乙
    ○○對帳簽名，乙○○分別於95年5月8日、95年6月2日清償
    10,000元、100,000元後，尚積欠原告909,500元，被告乙○
    ○曾簽發本票一紙予原告，惟經聲請本票裁定後，發現被告
    並無財產，執行無實益；被告乙○○雖稱其有原告商量分期
    攤還云云，但其實際上並未向原告表示攤還之訊息，爰依民
    法第179條之規定，請求被告乙○○返還不當之利益；又，
    被告甲○○為乙○○任職期間之保證人，依民法第756條之1
    之規定，甲○○應與乙○○連帶給付上開之金額，為此提起
    本訴等語。
  二對被告之答辯則陳述略以：
    (一)被告甲○○主張原告公司未與其對保，保證契約不成立云
      云，惟人事保證契約乃契約之一種，於一方提出要約，他
      方加以承諾，契約即告成立。是以原告公司提出人事保證
      契約為要約，被告甲○○簽訂契約承諾，契約即告成立，
      並不以由法務確認或對保為要件，蓋「對保並非保證契約
      之成立要件，是否對保並不影響契約之成立，是以苟以承
      諾保證雖無對保，亦不影響人事保證契約之成立」，此有
      最高法院46年台上字第163號判例、台南地方法院85年訴
      字第670號判決要旨可資參照，被告甲○○之主張，與法
      不符。
    (二)對於被告甲○○稱保證欄記載「不符」字樣，認其不符原
      告公司之保證人資格云云，惟此乃因原告公司前幾年整理
      內部人事資料，更新人事保證書版本，為便整理工作，對
      人事資料袋內有缺少資料或使用舊版人事保證書之情形，
      皆於人事資料袋上之各欄位書寫不符二字。被告乙○○之
      人事資料袋保證人欄書寫「不符」，係因被告乙○○原使
      用舊版人事保證書，且於補上新版人事保證書後又未附上
      人事保證人即被告甲○○之身分證影本，始有不符二字，
      非認定被告甲○○不符原告公司之人事保證人資格。且被
      告甲○○於答辯狀中表示「本人於民國93年8月19日……
      業已附上身分證影本」，則被告乙○○之人事保證人之資
      料業已補齊被告甲○○之身分證，甲○○確為被告乙○○
      之人事保證人。
    (三)況依原告公司員工保證書規定：「保證人資格需年滿25歲
      以上，並需提具身分證影本以資證明，被證保人之直系血
      親、配偶、及公司同仁不得為保證人。」被告甲○○在簽
      訂原告公司員工保證書時已逾25歲，亦提供身分證證明，
      且其乃被告乙○○之姐夫，非被保證人之直系血親、配偶
      ，亦非原告公司員工，自無不符原告公司人事保證人資格
      之情事。
  三是本件原告訴之聲明為：被告應連帶給付原告909,500元，
    及自起訴狀繕本送達翌日起至清償日止，按年息百分之五計
    算之利息；訴訟費用由被告連帶負擔；請准供擔保宣告假執
    行。並提出台灣衛博科技股份有限公司人事資料、員工保證
    書、中古未收款明細表、收款日報表、本院95年度票字第19
    3 號本票裁定暨確定證明書、財政部北區國稅局94年度綜合
    所得資料清單（乙○○）、被告乙○○簽名之對帳明細表、
    原告公司與其他業務員之對帳明細表、廠商廣告委刊請款簽
    收單、舊版人事保證書、乙○○人事保證書封面、存證信函
    等為證。
二、被告方面：被告乙○○、甲○○均聲明請求駁回原告之訴，
    並分別以下列情詞置辯：
  一被告乙○○部分：被告先否認拿走上開款項，並稱其有匯入
    原告公司帳戶，是原告公司與其簽訂經銷制的合約，被告糊
    裡糊塗就簽了。嗣於本院審理時則自認其先前已償還原告公
    司11萬元，目前實際上欠原告909,500元，其有跟原告公司
    商量分期攤還，但原告公司並不願意等語。
  二被告甲○○部分：被告先稱確實有擔任乙○○之連帶保證人
    ，但原告沒有跟被告對保，且卷內保證欄也有填寫「不符」
    字樣，不知此「不符」的意思為何？嗣則以原告所提員工保
    證書之法務確認欄係空白，未與被告確認，被告亦未曾與原
    告公司對保；且其員工資料袋保證人欄書寫不符二字，表示
    原告公司認定其不符擔任被告乙○○保證人之資格，其自非
    乙○○之保證人；而原告雖稱係因新版保證書缺少保證人即
    被告之身分證影本始記載「不符」云云，惟觀原證二、三可
    知，被告在93年8月19日簽立之新版保證書已附上身分證影
    本，可知原告所言缺少被告身分證影本之理由並不成立等語
    置辯。
三、得心證之理由：
  一被告乙○○部分：
    按無法律上之原因而受利益，致他人受損害者，應返還其利
    益。雖有法律上之原因，而其後已不存在者，亦同，民法第
    179條定有明文。經查，被告乙○○在92年3月3日起至95年1
    月25日止於原告公司擔任業務員，應代原告向委刊廣告之廠
    商收款，卻未將其負責收取之款項共計632,000元繳回原告
    ，又另向廠商收取應由其他業務員收取之款項125,500元、
    262,000元，以上合計909,500元等情，業據原告提出上開證
    據，核屬相符，復經被告乙○○於本院95年9月14日言詞辯
    論期日到庭自認，堪信原告上開主張為真實。是被告乙○○
    無法律上之原因受有909,500元之利益，致原告因此受有
    909,500元之損害，原告依不當得利之法律關係請求被告返
    還其不當得利909,500元，自屬有據。
  二被告甲○○部分：
    (一)按人事保證之保證人，以僱用人不能依他項方法受賠償者
      為限，負其責任，民法第756條之2第1項亦有明文。經查
      ，本件被告乙○○於其任職原告公司期間為侵占行為，致
      原告受有909,500元之損害，在原告取得本院95年度票字
      第193號本票裁定，該裁定並於95年3月27日確定，經原告
      於95年6月8日向財政部北區國稅局查詢乙○○之財產資料
      ，發現其無財產，執行無實益之事實，有上開裁定暨確定
      證明書、財政部北區國稅局94年度綜合所得資料清單、財
      產歸屬清單在卷可稽，是以原告對保證人即被告甲○○提
      起本件訴訟，並無不合。
    (二)次按稱人事保證者，謂當事人約定，一方於他方之受僱人
      將來因職務上之行為而應對他方為損害賠償時，由其代負
      賠償責任之契約。前項契約，應以書面為之，民法第756
      條之1定有明文。又契約之成立，除當事人別有約定或法
      律另有規定外，不以具備一定之方式為必要，亦即僅須當
      事人就契約之內容雙方意思合致，契約即已成立。查系爭
      員工保證書係由原告公司交付被告乙○○，由乙○○自行
      覓保，被告甲○○以擔任乙○○保證人之意思在系爭員工
      保證書上之保證人欄簽名乙情，業據被告乙○○於本院95
      年8月23日言詞辯論期日陳述：「（法官問：被告乙○○
      你是找何人做保證人？）當初我是給我姐夫甲○○簽名後
      ，就拿回公司。……」（見本院95年8月23日言詞辯論筆
      錄），足見兩造就系爭人事保證契約之內容已有意思合致
      ，該人事保證契約並係以民法第756條之1第2項所定之書
      面為之，是兩造間之人事保證契約於被告甲○○簽名時即
      已成立。
    (三)被告甲○○雖辯稱依原告員工保證書記載，原告公司應與
      被告確認、對保，然原告公司未曾與被告對保，且其員工
      資料袋保證人欄書寫不符二字，顯示其認定被告不符擔任
      保證人之資格，被告自非乙○○之保證人云云；而被告乙
      ○○亦稱：「當初我是給我姐夫甲○○簽名後，就拿回公
      司，公司表示必須經過對保手續，但之後公司就沒有再通
      知我了。我姐夫甲○○只有簽證二的員工保證書。」（見
      本院95年8月23日言詞辯論筆錄）等語。惟查：
    1.依最高法院46年台上字第163號判例要旨：「對保與否，
      並非保證契約之成立要件。上訴人不得以對保過遲，為免
      負保證責任之論據。」蓋人事保證契約於契約當事人意思
      表示合致且具備民法第756條之1第2項規定之書面時，契
      約即已成立，已如前述，至於對保與否，並非人事保證契
      約之成立要件，一般民間公司雖常有對保程式以求慎重，
      然此究非契約成立所必要，本件對保程式縱有欠缺，亦係
      原告公司內部控管之問題，不影響人事保證契約之成立，
      被告以此非法律規定之要件爭執系爭人事保證契約之效力
      ，自屬無據。
    2.其次，被告甲○○辯稱原告公司已認定其不符保證人資格
      乙節，原告已陳稱係因其公司人事保證書版本更動，於資
      料欠缺或使用舊版人事保證書之情形，皆於人事資料袋上
      之欄位書寫「不符」二字，俾便整理。被告乙○○之人事
      資料袋保證人欄書寫「不符」，係因被告乙○○原使用舊
      版人事保證書，且於補上新版人事保證書後又未附上人事
      保證人即被告甲○○之身分證影本，始有不符二字，非認
      定被告甲○○不符原告公司之人事保證人資格，被告乙○
      ○既已補齊被告甲○○之身分證影本，且被告甲○○亦符
      合原告公司要求之保證人資格，其確為被告乙○○之人事
      保證人等情，業據原告提出新、舊版之人事保證書及被告
      甲○○之身分證影本為證；被告甲○○雖辯稱其於93年8
      月19日業已附上身分證影本，並非事後補齊云云，然原告
      所言記載「不符」之情形，除欠缺保證人身分證影本外，
      亦包括使用舊版保證書；況依系爭員工保證書約款第1條
      約定：「保證人之資格需年滿25歲以上有正當職業之保證
      人1人，並須提具身分證影本以資證明，被證保人之直系
      血親、配偶、及公司同仁不得為保證人。」以被告甲○○
      為58年6月22日生，在93年8月19日簽訂系爭員工保證書時
      已逾35歲，乃被告乙○○之旁系姻親，且依被告甲○○所
      言其身分證影本係於93年8月13日即已附上等情形，實無
      不符原告公司人事保證人資格之情事，堪認原告所述上開
      事實為真。則被告甲○○辯稱原告已認其不具備保證人資
      格，不應將其列為被告云云，亦非可採。
    3.末按，依民法第756條之2第2項之規定，保證人依同條第1
      項規定負賠償責任時，除法律另有規定或契約另有訂定外
      ，其賠償金額以賠償事故發生時，受僱人當年可得報酬之
      總額為限。故對於人事保證人賠償責任之限制，當事人得
      以契約另行約定而予以排除。經查，依被告所簽署員工保
      證書約款第4條、第5條約定「被保證人如有下列情事之一
      ，本公司可向被保證人因違約行為要求負擔損害賠償責任
      。1.瀆職逃亡、侵占公幣、虧欠公款之行為。2.營私舞弊
      、違反公司規章、規範、制度或協議之行為。3.竊盜器材
      、毀損公物之行為。4.擅離職守、移交不清之行為。5.洩
      漏公司機密、從事不利於公司之工作或活動之行為。6.個
      人疏失使公司蒙受商譽損害之行為。」、「被保證人離職
      或身後若發現有上述之不法情事，並造成公司損失，保證
      人仍應負連帶賠償之責任。」準此，被告甲○○已同意原
      告於受有上開約款第4條之損失時，連帶保證人均願負連
      帶賠償之責，其真意應係被告甲○○所負之賠償責任，以
      被保證人乙○○之行為所直接導致之損害總額為限，不受
      民法第756條之2第2項之限制。故本件被告甲○○因被告
      乙○○違反員工保證書約款第4條之約定，無法律上之原
      因而受利益，致原告受有損害，其應負之連帶賠償責任，
      應為損害總額909,500元。
  三綜上所述，被告甲○○係被告乙○○之連帶保證人，應就被
    告乙○○無法律上之原因而受利益致原告所受之損害，負連
    帶賠償之責，亦即被告2人應連帶賠償原告909,500元，暨各
    自起訴狀繕本送達之翌日起（即被告乙○○自95年7月7日起
    、被告甲○○自95年7月11日起），均至清償日止，按年息
    百分之五計算之利息。
四、本件原告聲明願供擔保請准宣告假執行，核無不合，爰酌定
    相當金額宣告之，並依民事訴訟法第392條第2項規定，依職
    權宣告被告預供擔保，而免為假執行。
五、據上論結，本件原告之訴為有理由，依民事訴訟法第385條
    第1項前段、第85第2項、第390條第2項、第392條第2項，判
    決如主文。
中    華    民    國    95    年    10    月    20    日
                  民事庭法  官  林玉珮
以上正本係照原本作成。
對於本件判決如有不服，應於收受送達後20日內向本院提出上訴
書狀，敘述上訴之理由，上訴於臺灣高等法院。
中    華    民    國    95    年    10    月    20    日
                        書記官  洪福基


司法院資訊處製作；財團法人民間司法改革基金會備份。
